【裁判字號】    94,訴,1747
【裁判日期】    950928
【裁判案由】    返還房屋等
【裁判全文】
臺灣臺北地方法院民事判決              94年度訴字第1747號
原      告  甲○○
訴訟代理人  楊金順律師
複代理  人  陳佳雯律師
            吳孟勳律師
被      告  喜萬年大廈管理委員會
法定代理人  王上文
被      告  乙○○
上列二  人
共      同
訴訟代理人  沈明欣律師
上列當事人間返還房屋等事件，本院於民國95年9月14日言詞辯
論終結，判決如下：
    主      文
原告之訴及假執行之聲請均駁回。
訴訟費用由原告負擔。
    事實及理由
一、程序方面：
    （一）按訴狀送達後，原告不得將原訴變更或追加他訴。但
          因擴張或減縮應受判決事項之聲明者或不甚礙被告之
          防禦及訴訟之終結者，不在此限；又被告於訴之變更
          或追加無異議，而為本案之言詞辯論者，視為同意變
          更或追加，民事訴訟法第255條第1項第3款、第7款、
          第2項分別定有明文。本件原告起訴聲明為：被告喜
          萬年大廈管理委員會及被告乙○○應將臺北市中正區
          ○○○路2段100號頂樓房屋（實際大小及位置依地政
          機關之實測）騰空返還原告。被告喜萬年大廈管理委
          員會及被告乙○○應自民國93年4月1日起至返還房屋
          予原告之日止，按月連帶給付原告新臺幣（下同）55
          ,000 元。嗣於95年2月13日變更聲明為：被告喜萬年
          大廈管理委員會及被告乙○○應將如附圖所示A部分
          臺北市中正區○○○路○段100號頂樓房屋騰空返還原
          告；被告喜萬年大廈管理委員會及被告乙○○應自93
          年4月1日起至返還房屋予原告之日止，按月連帶給付
          原告88,000元。核原告等僅擴張聲明，且不甚礙被告
          之防禦及訴訟終結，而被告復對之無異議而為本案之
          言詞辯論，揆諸首開說明，於法並無不合，應予准許
          。
    （二）被告起訴時之法定代理人為乙○○，嗣於本件審理中
          變更為王上文，被告具狀聲明承受訴訟，核與民事訴
          訟法第175條規定並無不合，應予准許。
二、原告聲明：被告喜萬年大廈管理委員會及被告乙○○應將如
    附圖所示A部分臺北中正區○○○路○段100號頂樓房屋騰空
    返還原告；被告喜萬年大廈管理委員會及被告乙○○應自93
    年4月1日起至返還房屋予原告之日止，按月連帶給付原告88
    ,000元；原告願供擔保，請准宣告假執行。並陳述：
    （一）臺北市中正區○○○路○段100號之喜萬年大廈全部
          ，本為原告所出資興建，原告為整棟建築物之原始起
          造人，是原告自有資力及能力自行於喜萬年大廈頂樓
          搭建房屋；原告原為臺北市○○○路○段100號頂樓
          房屋，門牌號碼臺北市○○○路○段100號12樓之2之
          所有權人，為了供家人居住及12樓出入方便，嗣於12
          樓頂樓加蓋房屋（即臺北市中正區○○○路○段100
          號12樓之頂樓加蓋，「土地複丈成果圖」A部分，下
          稱係爭房屋），故原告為系爭房屋之原始起造人，此
          亦為被告喜萬年大廈管委會前任主委陳加進先生，於
          臺北地檢署89年偵字第15868號竊佔案件中所承認。
          系爭房屋雖與喜萬年大廈頂樓加蓋房屋之「土地複丈
          成果圖」B部分（下稱B部分），彼此相通連而無區隔
          ，惟係爭房屋已足以遮風避雨，可達經濟上之使用之
          目的，且有獨立出入之門戶，即屬獨立之不動產，並
          非附屬於頂樓加蓋B部分之不動產。
    （二）系爭房屋係於65年12月30日至69年5月1日間，由原告
          搭建完成，原告雖於臺北地檢署89年偵字第15868號
          竊佔案件中，表示系爭房屋係於73年興建完成，惟因
          時隔久遠，以致原告記憶模糊，實則原告之真意乃指
          系爭房屋係於喜萬年大廈興建完成後不久即加蓋，系
          爭房屋因晚於喜萬年大廈興建，故所使用之建材不同
          ，則二部分之外牆、磁磚顏色不同乃屬當然之理。爭
          房屋自原告搭蓋完成至被告無權占有時，約有近20年
          （70年至90年）之期間均由原告及其家人占有使用中
          ，而原告亦曾以所有權人之身分請求被告返還系爭房
          屋，故依據民法第943條、第944條之規定，推定原告
          就係爭房屋為所有權人。
    （三）詎料，於92年間被告喜萬年大廈管理委員會及當時之
          主委王上文，趁原告未居住於該係爭房屋期間，擅自
          撬開門鎖，將原告放置於屋內之物品棄置，進而將管
          委會之物品搬進屋內，將系爭房屋作為管委會之辦公
          處所，嗣被告喜萬年大廈管委會改選主委為乙○○，
          乙○○仍將係爭房屋繼續作為辦公處所，原告雖於93
          年3月30日發函，請被告喜萬年管委會及乙○○返還
          系爭房屋，然被告仍置若罔聞，無權使用系爭房屋至
          今。原告依據民法第179條、第184條及第767條前段
          及同條中段之規定，請求法院擇一命被告返還占有之
          系爭房屋；另喜萬年大廈管委會將附圖B部分出租於
          訴外人中華電信股份有限公司及臺灣大哥大股份有限
          公司，每月租金遽聞各為25,000元及30,000元，系爭
          房屋及附圖B部分之功能應無不同，B部分面積僅有50
          平方公尺，而系爭房屋則有80平方公尺，依系爭房屋
          及B部分之面積比例計算，系爭房屋每月應可達88,00
          0元，則原告依民法第179條及第184條請求因無權占
          有，而受有相當於月租金88,000元之損害。系爭房屋
          縱為違建，依公寓大廈管理委條例第8、9條之規定，
          管委會亦僅有制止請求權及報請主管機關或訴請法院
          為必要之處置之權利，非謂管委會得對係爭房屋任意
          處置，今被告未與原告協商又未依法定程序處理即逕
          將系爭房屋占為己有，方屬違反誠信原則等語。
二、被告等聲明：原告之訴駁回；如受不利之判決，願供擔保，
    請准宣告免為假執行。並均陳述：
    （一）原告主張其係系爭房屋之所有權人，自應就其出資興
          建之事實，負舉證之責，否則其基於系爭房屋所有權
          人地位請求被告遷讓房屋，即屬無理。原告自始均無
          法提出出資興建之相關資料，足見原告並無法舉證其
          為系爭房屋之所有權人。至被告前主委陳加進雖曾於
          臺北地方法院檢察署89年偵字第15868號，由被告告
          訴原告竊佔案件中，自承系爭房屋係原告於73、75年
          間所搭建等語；然陳某之所以於上開陳述，係因系爭
          房屋當時已有一段時間未有人使用、雜亂不堪，被告
          有意作拆除處理，此時原告竟出面阻止，陳某方以原
          告為刑事案件之被告，對其提出刑事竊佔告訴，此並
          非代表系爭房屋實際上之所有權人確為原告，且該自
          認亦非被告於本件訴訟上所為之自認，對被告並無任
          何拘束力。依鈞院至現場履勘系爭房屋之現況，可知
          係爭房屋及B部分其外牆、磁磚顏色及構造上明顯不
          同，兩者之興建時點至少相差10幾年以上；又B部分
          屋頂突出物為2層樓構造，第2層係供大樓擺放機電設
          備之用，故原告主張係爭房屋及B部分，兩部分興建
          時點為同一時間，或相差數年而已，且均係其所興建
          云云，顯與履勘現況不符，又B部分乃屬喜萬年大樓
          之共用部分，全體住戶所共有，非屬任一住戶單獨所
          有，今係爭房屋及B部分彼此相通連並無區隔，乃屬
          一整體建物，徵諸B部分興建時點較早，則係爭房屋
          縱係原告後來所興建，該部分亦非屬一獨立之建物，
          原告自無就係爭房屋單獨取得所有權之可能，從而，
          被告縱將係爭房屋供作管理委員會辦公之用，亦無侵
          害原告所有權可言，原告依據民法第767條、第179條
          及第184條請求被告返還系爭房屋並給付相當租金之
          損害，自無可採。
    （二）被告固有將公寓大廈之樓頂平台出租予第三人中華電
          信及臺灣大哥大等公司作為架設基地台及發射器之用
          ，被告出租予第三人之租金，並非代表系爭房地之租
          金即為該數額，租金之高低，本有可能因使用之目的
          而有所不同。又該2家公司架設之地點並非位於原告
          所稱之系爭房屋之樓頂（指A部分），而係架設在原
          公寓大廈興建完成時即已存在用以擺置機房及水塔之
          舊有樓頂平台上（指B部分），而此部分並非原告所
          有。從而，本件之基地台及發射器既非架設於系爭房
          屋樓頂，則原告依據不當得利及侵權行為等規定，請
          求被告給付相當於租金之損害，自屬無據。另被告蘇
          健民僅係擔任管委會之主委，對於系爭房屋並無占有
          之事實，且原告亦未提出任何證據證明被告乙○○現
          仍占有系爭房屋，是被告乙○○既非現在之占有人，
          原告當無權利向被告乙○○主張民法第767條及第179
          條之餘地。系爭房屋係建築在樓頂平台上，而樓頂平
          台屬所有區分所有權人之共用部分，系爭房屋當時搭
          蓋時，未經區分所有權人會議同意，系爭房屋屬違建
          ；再者，對於公寓大廈之樓頂平台若有住戶違反法令
          變更構造、顏色、設置廣告物、鐵鋁窗或其他違反其
          設置目的及通常使用方法等行為時，管委會依照公寓
          大廈管理條例第8條、第9條及第36條之規定，有制止
          權並得訴請法院為必要之處置，今被告未訴請原告拆
          除，而在經區分所有權人會議決議後，將系爭房屋用
          作管委會辦公處所，以求物盡其用，原告卻反以其為
          系爭房屋所有權人，主張被告使用樓頂平台之行為侵
          害其權利，原告行使權利，實有違誠信原則及不潔淨
          之手原則等語。
三、兩造不爭執之事實：系爭房屋A部分現由被告喜萬年大廈管
    理委員會使用中。
四、得心證之理由：
    原告主張其為系爭房屋A部分之所有權人，被告等無權占有
    使用等情，固據其提出臺灣臺北地方法院檢察署檢察官不起
    訴處分書、照片、存證信函、使用執照存根、建物謄本、刑
    事告訴狀、訊問筆錄為證（本院卷第9頁至第16頁、第43頁
    至第46頁、第94頁至第97頁、第122頁、第123頁），證人許
    珮蓁亦證稱系爭房屋頂樓加蓋部分是原告蓋的，大約是在整
    棟大樓蓋好之後不久等語（見本院卷第198頁），惟已為被
    告等所否認，並以前揭情詞置辯，經查：
    （一）原告雖主張系爭房屋由被告乙○○共同占有，惟被告
          乙○○僅曾為被告喜萬年大廈管理委員會主任委員，
          原告亦自承系爭房屋係供作被告喜萬年大廈管理委員
          會辦公之用，則被告乙○○已否認其為占有人，原告
          復無法舉證證明被告乙○○有占有系爭房屋之事實，
          原告請求被告乙○○返還遷讓系爭房屋及給付相當於
          租金之不當得利及損害金，顯屬無據，應予駁回。
    （二）被告喜萬年大廈管理委員會為非法人團體，並無侵權
          行為能力，原告依民法第184條規定，請求被告喜萬
          年大廈管理委員會遷讓返還系爭房屋及給付損害金，
          亦非正當，應予駁回。
    （三）系爭房屋為違章建築，縱認原告為原始起造人，惟按
          不動產物權依法律行為而取得者，非經登記不生效力
          ，民法第758條定有明文，則系爭房屋未經登記，原
          告自無法取得所有權。又系爭房屋係連接頂樓突出物
          即臺北市建成地政事務所土地複丈成果圖B部分加蓋
          而成，系爭房屋須從B部分房屋出入，並無獨立出入
          口，且構造上與B部分房屋並無區隔，則系爭房屋興
          建時因材料附合於B部分之不動產而成為B部分房屋之
          一部分，系爭房屋並非獨立之不動產，B部分房屋之
          所有權人取得系爭房屋之所有權。是故，原告依民法
          第767條規定請求被告喜萬年大廈管理委員會返還系
          爭房屋，亦非有據，應予駁回。
    （四）系爭房屋縱認係原告原始興建而取得該房屋之事實上
          處分權，惟喜萬年大廈頂樓為該大廈全體區分所有權
          人所共有，原告未經喜萬年大廈全體區分所有權人同
          意而興建系爭房屋，該大樓之全體區分所有權人原即
          可請求排除該侵害，並請求原告返還不當利得及賠償
          損害。換言之，喜萬年大廈全體區分所有權人本對頂
          樓全部有使用、收益之權能，原告未經渠等同意而興
          系爭房屋，依民法第180條第4項不法原因之給付規定
          ，原告自不得向代表喜萬年大廈全體區分所有人團體
          之被告喜萬年大廈管理委員會請求遷讓返還系爭房屋
          及給付相當於租金之不當得利。
五、綜上所述，原告依民法第767條、第179條、第184條規定請
    求被告喜萬年大廈管理委員會及被告乙○○遷讓返還系爭房
    屋，並給付相當於租金之不當利得及損害金均非有據，應予
    駁回。又原告之訴已經駁回，其假執行之聲請亦失所附麗，
    應併予駁回。
六、本件事證已臻明確，兩造其餘攻防方法，核與判決結果不生
    影響，爰不一一引用，附此敘明。
七、據上論結：原告之訴為無理由，依民事訴訟法第78條，判決
    如主文。
中    華    民    國    95    年    9    月     28    日
                  民事第三庭    法  官  鄭佾瑩
以上正本係照原本作成
如對本判決上訴，須於判決送達後20日內向本院提出上訴狀
中    華    民    國    9    年     9    月     28    日
                                書記官  方美雲


司法院資訊處製作；財團法人民間司法改革基金會備份。
